【裁判字號】    89,家上,16
【裁判日期】    890330
【裁判案由】    離婚
【裁判全文】
臺灣高等法院高雄分院民事判決      八十九年度家上字第一六號
      上  訴  人  甲○○
      被  上訴人  乙○○
右當事人間請求離婚事件，上訴人對於中華民國八十八年十二月二十一日臺灣高雄地
方法院八十八年婚字第一０七九號第一審判決提起上訴，本院判決如左：
      主      文
上訴駁回。
第二審訴訟費用由上訴人負擔。
      事      實
甲、上訴人方面：
一、聲明：求為判決：
  (一)原判決廢棄。(二)准上訴人與被上訴人離婚。(三)第一、二審訴訟費用由被上訴人負
    擔。
二、陳述：除引用原判決記載者外，補稱：
  (一)上訴人於八十四年六月二十一日旅遊越南共和國，在該國旅遊中，經人介紹認識
    華僑即被上訴人乙○○，經雙方屢次洽談後，同意帶回祖國台灣高雄市○○區○
    ○街二十二巷一號二樓共同同居生活，旋於民國八十四年六月二十七日結婚，於
    同年七月十三日向小港區戶政事務所申報結婚登記，此有戶籍謄本在第一審卷宗
    內可證。惟原審判決書「二陳述兩造係於八十四年六月二十七日在越南公證結婚
    ，拍攝有照片數幀，於八十四年八月二十六日相偕來台，並申報戶籍」等乙節，
    核與事實不符，顯然虛偽違背法令而判決，依法無效。
  (二)「婚姻獲益」，按婚姻之成立與否，以當事人是否履行法定方式為準而決定之，
    依民法第九百八十二條第一項規定：「結婚，應有公開儀式及二人以上之證人。
    」從而婚姻之形式要件有二，其一為公開儀式，其二為二人以上之證人，缺一不
    可，如僅寫結婚證書，但有公開儀式，則因婚姻關係之有無，非以結婚證書之有
    無為準。（參照最高法院三十一年上字第一三五號判例）當事人間既未合於法定
    方式之結婚，本不發生夫妻之關係，自不能因結婚證書記載，遂認其婚姻關係合
    法成立，綜上所述「未公開儀式」之婚姻，上訴人依法得向法院請求離異，請依
    法判決離婚，以符法紀。
  (三)惟上訴人與被上訴人於民國八十四年六月二十七日結婚，迄今五年有餘，從無生
    育子女，因上訴人愛子心切，帶被上訴人到處尋找名醫檢查病況及治療均無效
    ，且金錢花了不少，最後到本市阮綜合醫院就診共七次，發現被上訴人「患有不
    治之惡疾」，即卵巢功能退化不孕，係永遠不孕之惡症，因此上訴人無法傳宗接
    代是人生中最大的遺憾大事矣，有檢呈之阮綜合醫院診斷證明書影本一份可稽，
    基上述被上訴人已罹患有不治之惡疾，上訴人依法得向法院訴請離異。
  (四)上訴人今年七十三歲，且身體虛弱多病，每天至本市健保局做復健及看病，而被
    上訴人只有五十三歲且身體強壯無病，是一對老夫少妻，實感無法應付「房事問
    題」為此被上訴人近一年多來忽改常態經常無故爭吵取鬧日趨激烈，執迷不悟，
    天天發生，致上訴人夜夜失眠。且被上訴人時常擅自離家出外與外人廝混，夜不
    歸宿，已達不堪同居之虛待，句句屬實絕不虛言，為此被上訴人不同意離婚之原
    因是希望上訴人「早日病倒」然後將上訴人所有房地產出售後回歸故鄉越南共和
    國與家人團聚並找第二春過美好的時光，意圖顯明。被上訴人始終不愛上訴人
    ，只想房地產而已，如得離婚，上訴人願意給他全程旅費及瞻養費絕不食言，而
    上訴人離婚了後，為了傳宗接代另找一位無丈夫而有子女之婦人為老伴，認領其
    子女為養子而接代並繼承遺產及扶養兩老人過晚年的時光。
  (五)原審法院所謂：上訴人於八十七年家訴字第一一二號，及八十八年婚字第四六二
    號等二次提出離婚、撤銷婚姻乙節，確係遭受被上訴人之強逼恐嚇虐待，如上訴
    人不撤銷告訴「天天要給您好看」，因此上訴人無奈撤銷告訴的，而被上訴人從
    此以後每天爭吵不休並毆打上訴人多處瘀血，因不諳法律沒至病院診斷舉證，致
    使上訴人遭受身體上及精神上已達不可忍受之痛苦，而被上訴人近二年起時常擅
    行出外不守婦德，在外濫交，夜不歸，損及上訴人的名譽。
三、證據：除援用於原審所提證據外，另提出戶籍謄本一份、診斷證明書影本一份、
    剪報一份。
乙、被上訴人方面：
一、聲明：求為判決如主文所示。
二、陳述：除引用原判決記載者外，補稱：
  (一)被上訴人與上訴人係於八十四年四月二十七日在越南結婚，至同年六月二十七日
    取得越南政府所發之結婚證書，嗣於八十四年八月二十六日相偕來台，並經戶申
    報戶籍為結婚之登記。
  (二)阮綜合醫院之診斷證明書僅證明被上訴人「卵巢功能退化，不孕」，然此乃已逾
    更年期婦女之生理狀況，並不足以構成離婚原因之「不治之惡疾」。
  (三)上訴人為求達到離婚之目的，竟昧天良，造所謂「房事問題」、「夜不歸宿」
    、「只想房地產」諸端，全屬構罪誣陷。
  (四)至於上訴人以前向法院所撤回之離婚訴訟，全是其自覺沒有道理，於良心發現下
    所為，而被上訴人迄今仍深恐遭上訴人拋棄、服侍、討好上訴人猶恐不及，那能
    強逼上訴人撤回訴訟及毆打上訴人﹖正因被上訴人從未毆打上訴人，所以上訴人
    一直未能提出任何遭被上訴人毆打之證明。
三、證據：除援用於原審所提證據外，另提出結婚喜宴照片影本二張。
      理      由
一、本件上訴人主張兩造於八十四年六月二十七日結婚，迄今五年有餘，從無生育子
    女，因上訴人愛子心切，於八十七年二月十二日起偕同被上訴人至阮綜合醫院就
    診共七次，發現被上訴人患有不治之惡疾，即卵巢功能退化不孕，又上訴人與被
    上訴人係老夫少妻，時常發生口角爭執，在共同生活中亦發生不愉快，已達不堪
    同居之虐待，為此請求判決離婚等語，被上訴人則以結婚當時被上訴人已四十七
    歲，已臨更年期，婚後未有生育應是生理使然，非有肇致不能生育之惡疾等語資
    為抗辯。
二、經查上訴人主張兩造於八十四年間結婚，迄今均未生育子女，被上訴人於八十七
    年二月間起陸續至醫院就診，經診斷為「卵巢功能退化，不孕」之事實，業據其
    提出身分證影本一紙、阮綜合醫院診斷證明書一紙為證，且為被上訴人所不爭執
    ，固堪認上訴人此部分之主張為真實。惟查：
  (一)按民法第一千零五十二條第七款所謂之「不治之惡疾」，係指為人所厭惡之疾病
    ，且達於不治之程度而言，如痲瘋、花柳病等。若屬單純之不育或不妊症，不能
    認為民法第一千零五十二條第七款所稱之惡疾；所謂不堪同居之虐待，係指予以
    身體上或精神上不可忍受之痛苦，致不堪繼續同居者，如非客觀的已達於此程度
    ，不容夫妻之一方，以主觀之見解，任意請求與他方離婚，司法院三十四年院解
    字第二九四五號解釋、最高法院三十四年上字第三九六八號判例分別著有明文。
    本件被上訴人雖經醫院診斷為「卵巢功能退化，不孕」，然於醫院診斷當時被上
    訴人已五十二歲，有上訴人所提之診斷證明書可稽，而此年齡係值婦女更年期，
    縱有卵巢功能退化以致無法生育之事實，亦係因生理因素使然，上訴人主張被上
    訴人患有「不治之惡疾」，應難認有據，不足採取。
  (二)夫妻本係生活共同體，應互相寬容、尊重與體會，對於生活之細節因一時之意見
    不合，以致吵架或發生不愉快，在所難免，自不可因一時之爭吵，即認受有他方
    不堪同居之虐待。上訴人為傳宗接代，而愛子心切之心情固可體會，惟夫妻彼此
    之尊重與包容更是相處之道，今上訴人因被上訴人無法生育，即逕而起訴請求離
    婚，並於書狀敘明離婚後為傳宗接代另找一位無丈夫而有子女之婦人為老伴，認
    領其子女，是果真為傳宗接代之事，則上訴人亦可於夫妻關係中收養第三人，又
    何必與被上訴人離婚？再上訴人所謂受有不堪同居之虐待，係稱其帽子好好的，
    為被上訴人洗壞掉，且雙方時常爭吵等語，然經原審當庭勘驗上訴人所呈之帽子
    ，並無嚴重毀壞之情形，又夫妻兩造意見不合，一時之爭吵，在所難免，亦已如
    前述，而被上訴人無法生育之事實既為上訴人主觀所不能接受，且曾二次因此而
    訴請離婚，此經原審調閱原審八十七年家訴字一一二號撤銷婚姻案卷、八十七年
    婚字第七六四號離婚卷（已經撤回）、八十八年婚字第四六二號離婚卷（已經撤
    回）查閱屬實，則兩造有時為此而生口角，亦難認係被上訴人故意造成，又上訴
    人於本院另主張被上訴人時常毆打上訴人成傷，且常因「房事問題」而與上訴人
    爭吵，並常擅自離家外出，夜不歸宿，及希望上訴人早日病倒，然後將上訴人之
    房地產出售後，回歸其故鄉云云，不惟已為被上訴人所否認，又上訴人亦未能舉
    證以實其說，上訴人此部分之主張亦不足採取，從而上訴人以被上訴人患有不治
    之惡疾，受有他方不堪同居之虐待等，訴請離婚，即無理由，不應准許。是以原
    審為上訴人敗訴之判決，經核尚無不合，上訴論旨求予廢棄原判決，非有理由，
    應予駁回。
三、至於上訴人另主張與被上訴人結婚無公開之儀式，且未有二人以上之證人一事，
    為被上訴人否認，並提出兩造於越南結婚之公證書及結婚照片六幀為證。兩造結
    婚有公開之儀式，且有二人以上之證人，堪予認定。上訴人以兩造結婚無公開之
    儀式為由，訴請判決離婚，尤無理由。
四、據上論結，本件上訴為無理由，依民事訴訟法第四百四十九條第一項、第七十八
    條，判決如主文。
中      華      民      國    八十九    年      三      月      三十    日
                                      臺灣高等法院高雄分院民事第二庭
~B1審判長法官  張國彬
~B2法      官  黃清江
~B3法      官  吳登輝
右為正本係照原本作成。
如對本判決上訴，須於判決送達後二十日內向本院提出上訴狀，其未表明上訴理由者
，應於上訴後二十日內向本院提出上訴理由書。
中      華      民      國    八十九    年      三      月    三十一    日
~B法院書記官  白  蘭
                                                                        Ｄ


司法院資訊處製作；財團法人民間司法改革基金會備份。
